臺灣高等法院臺中分院民事判決
111年度上易字第203號
上  訴  人  王培堃

訴訟代理人  簡文鎮律師
被 上 訴人  台中商業銀行股份有限公司

法定代理人  王貴鋒
訴訟代理人  倪聿謙
            侯信全
上列當事人間債務人異議之訴事件，上訴人對於中華民國111年2
月10日臺灣臺中地方法院110年度訴字第2822號第一審判決提起
上訴，並為訴之追加，本院於中華民國111年10月5日言詞辯論終
結，判決如下：
    主  文
原判決廢棄。
上開廢棄部分，確認被上訴人持有臺灣臺中地方法院101年度司
執字第37142號債權憑證所載債權（即臺灣臺中地方法院77年度
促字第3101號支付命令所載本金新臺幣壹佰肆拾伍萬參仟貳佰貳
拾陸元，及自民國87年9月12日起至清償日止，按週年利率百分
之十點七五計算之利息，暨自民國87年9月12日起至清償日止，
其逾期6個月以內，按上開利率百分之十，超過6個月者，按上開
利率百分之二十計算之違約金）之請求權不存在。
臺灣臺中地方法院110年度司執字第99020號強制執行程序應予撤
銷。
被上訴人不得持上開債權憑證，對上訴人聲請強制執行。
第一、二審訴訟費用，由被上訴人負擔。
    事實及理由
壹、程序方面： 
    按第二審訴之變更或追加，非經他造同意不得為之，但請求
    基礎事實同一者，及擴張或減縮應受判決事項之聲明者，不
    在此限，民事訴訟法第446條第1項、第255條第1項第2、3款
    分別定有明文。查上訴人於民國111年3月1日之上訴聲明原
    為：㈠原判決就不利於上訴人部份（即本金及違約金部份）
    廢棄。㈡確認臺灣臺中地方法院（下稱臺中地院）101年度司
    執字第37142號債權憑證及110年度司執字第99020號繼續執
    行紀錄表所載被上訴人對上訴人之系爭債權請求權（本金及
    違約金部份）不存在。㈢被上訴人不得就系爭本金及違約金
    部份，再執系爭債權憑證及繼續執行紀錄表對上訴人聲請強
    制執行（見本院卷第51頁）。嗣於111年5月5日具狀追加請
    求確認87年9月12日起至清償日止之利息債權不存在及被上
    訴人不得執行該部分利息債權，追加後上訴聲明為：㈠原判
    決不利於上訴人部份廢棄。㈡確認臺中地院101年度司執字第
    37142號債權憑證及110年度司執字第99020號繼續執行紀錄
    表所載被上訴人對上訴人之債權，其中本金新臺幣（下同）
    145萬3226元及87年9月12日起至清償日止之利息及違約金等
    3項債權請求權不存在。㈢被上訴人不得再執前項債權憑證及
    繼續執行紀錄表對上訴人，就其中本金145萬3226元及違約
    金及87年9月12日起至清償日止之利息等3項債權請求權聲請
    強制執行（見本院卷第59頁）。核其追加之訴與原訴之請求
    基礎事實同一，依民事訴訟法第255條第1項第2款、第446條
    第1項規定，毋庸被上訴人同意，自應准許，先予敘明。
貳、實體方面：
一、上訴人主張： 
　㈠訴外人王○○於75年間向被上訴人之前身臺中區中小企業銀行
    貸款400萬元，上訴人為連帶保證人，並以上訴人所有位於
    臺中市○區○○路○○○○○○○號碼為臺中市○區○○路0段000巷00號
    ）為被上訴人設定最高限額抵押權400萬元。嗣王○○未繳納
    貸款，被上訴人向臺中地院聲請拍賣王○○所有坐落臺中市○
    區○○○段000000地號土地及其上同段0000建號及0000建號建
    物（門牌號碼為臺中市○區○○路000巷0號），臺中地院以77
    年度執十字第4472號強制執行事件受理，於77年7月21日拍
    定，同年9月10日分配（下稱系爭執行案件），被上訴人受
    償本金、違約金及利息共400萬元，不足額為本金145萬3226
    元及違約金及自77年7月22日起至清償日止之利息（下稱系
    爭債權），系爭執行案件應於77年7月21日拍定時終結或至
    遲於同年9月10日分配時終結。
　㈡被上訴人於77年9月10日領回臺中地院77年度促字第3101號支
    付命令（下稱系爭支付命令）及確定證明書起即可行使請求
    權，詎被上訴人遲至92年9月12日始聲請強制執行換發債權
    憑證（即臺中地院92年度執字第37689號債權憑證），已逾1
    5年請求權時效。被上訴人以系爭支付命令為執行名義所陸
    續換發如附表所示之債權憑證及繼續執行紀錄表，均不生中
    斷時效或中斷事由終止重新起算時效之問題。本金及違約金
    債權請求權之時效自拍定翌日即77年7月22日或自分配翌日
    即77年9月11日重新起算15年，被上訴人於92年9月12日始聲
    請強制執行換發債權憑證，已罹於時效，上訴人自得拒絕給
    付；又本金及違約金債權請求權已消滅，無遲延利息，故87
    年9月12日起至清償日止之利息債權不存在等語。
二、被上訴人則以：
    強制執行程序在債權人未實際受領分配款前，執行程序尚未
    終結，故民法第137條強制執行行為終止之時效重新起算時
    點，應自債權人實際受領分配款之日起算。系爭執行案件定
    於77年9月10日分配，惟被上訴人為金融機構，依經驗法則
    ，撥付分配款程序至少需花費14個工作天，則系爭執行案件
    最早於77年9月26日方能受領分配款，斯時始生強制執行終
    止之效力，系爭債權請求權時效亦自當日重新起算，被上訴
    人於92年9月12日聲請強制執行，未罹於消滅時效。如認於
    分配日77年9月10日即屬強制執行程序終結，則起算15年時
    效，期間末日應為92年9月11日，該日為國定假日，末日應
    展延至92年9月12日，被上訴人並未罹於時效等語。
三、原審判決結果及本件上訴聲明：
　㈠上訴人依強制執行法第15條規定，起訴聲明求為判決：⑴確認
    臺中地院101年度司執字第37142號債權憑證及110年度司執
    字第99020號繼續執行紀錄表所載被上訴人對上訴人之債權
    （即本金145萬3226元及利息及違約金債權）請求權不存在
    。⑵被上訴人不得再執系爭債權憑證及繼續執行紀錄表對上
    訴人聲請強制執行。
　㈡原審為一部勝訴、一部敗訴之判決，即判命：⑴確認臺中地院
    101年度司執字第37142號債權憑證及110年度司執字第99020
    號繼續執行紀錄表所載被上訴人對上訴人之債權，其中「按
    本金145萬3226元自77年7月22日起至87年9月11日止，按年
    息百分之十點七五計算之利息」部分之債權請求權不存在。
    ⑵被上訴人不得再執前項債權憑證及繼續執行紀錄表對上訴
    人聲請強制執行前項利息。⑶上訴人其餘之訴駁回。
　㈢上訴人就其敗訴部分聲明不服，並上訴聲明求為判決：㈠原判
    決不利於上訴人部份廢棄。㈡確認臺中地院101年度司執字第
    37142號債權憑證及110年度司執字第99020號繼續執行紀錄
    表所載被上訴人對上訴人之債權，其中所欠本金145萬3226
    元及違約金及87年9月12日起至清償日止之利息等3項債權請
    求權不存在。（見本院卷第59頁）（原審判決被上訴人就本
    金145萬3226元自77年7月22日起至87年9月11日止，按週年
    利率百分之十點七五計算之利息敗訴部分，未據被上訴人提
    起上訴或附帶上訴，此部分業已確定，非本院審理範圍。）
    　
　㈣被上訴人答辯聲明求為判決：駁回上訴。（見本院卷第115頁
    ）
四、兩造不爭執事項：（見本院卷第124頁）
　㈠王○○於75年間向被上訴人貸款400萬元，並由上訴人擔任該借
    款之連帶保證人。
  ㈡被上訴人就前開400萬元之借款債權向臺中地院聲請強制執行
    ，經臺中地院以77年度執十字第4472號強制執行案件拍賣後
    ，就拍賣所得價金，被上訴人受分配債權原本254萬6774元
    ，及自74年9月25日起至77年7月21日止之利息122萬9038、
    違約金224,188元部分，合計400萬元，尚未受償之本金債權
    原本為145萬3226元。
  ㈢臺中地院77年度執十字第4472號案件就拍賣所得定於77年9月
    10日上午8時30分分配。（就被上訴人實際領取受分配案款
    期日為何，兩造尚有爭執）
  ㈣被上訴人於92年9月12日持系爭支付命令及確定證明書為執行
    名義（原審卷第31頁至第35頁），向臺中地院聲請對上訴人
    及王○○強制執行換發債權憑證，經臺中地院發給被上訴人92
    年執十字第37689號債權憑證（原審卷第37頁至第45頁），
    其後再以系爭支付命令為執行名義陸續換發96年度執字第20
    678號債權憑證、101年度司執字第37142號債權憑證（下稱
    系爭101年債權憑證）、105年度司執字第131484號及110年
    度司執字第99020號繼續執行紀錄表（下稱系爭110年繼續執
    行紀錄表）。(原審卷第47頁至第57頁）
五、兩造爭執之事項：（見本院卷第125頁、第250頁至第251頁
    ）
　㈠依民法第129條第2項第5款聲請強制執行而時效中斷，依第13
    7條規定，應自何時重行起算時效？何時為強制執行程序終
    結？拍定日、分配日、實際領取分配款時或核發債權憑證時
    ？
　㈡系爭本金145萬3226元及違約金債權之效滅時效應自何時起算
    ？
  ⑴上訴人主張：
　①依民法第137條第1項規定，自拍定日翌日即77年7月22日起算
    15年，消滅時效已完成，被上訴人至92年9月12日始聲請換
    發債權憑證，已罹於時效，有無理由？
  ②上訴人主張自分配日翌日即77年9月11日起算15年，至77年9
    月10日時效已完成，有無理由？
　⑵被上訴人抗辯：
　①被上訴人抗辯領取分配款之作業期間為14個工作天，被上訴
    人不可能在77年7月14日前受領分配款，應自77年9月26日起
    算15年時效，有無理由？
  ②被上訴人抗辯系爭借款債權之15年消滅時效如為77年9月10日
    起至92年9月11日止，92年9月11日為國定假日，消滅時效期
    間之末日為92年9月12日，被上訴人於92年9月12日聲請強制
    執行並換發債權憑證，未罹於時效，有無理由？
  ㈢上訴人主張本金及違約金債權已時效完成，無遲延利息之適
    用，則被上訴人不得請求「87年9月12日起至清償日止之利
    息」，有無理由？
　㈣上訴人請求確認系爭101年債權憑證及系爭110年繼續執行紀
    錄表所載被上訴人對上訴人之債權，即本金145萬3226元、
    違約金及自87年9月12日起至清償日止之利息債權請求權不
    存在，並依強制執行法第14條第1項規定，請求不得再持系
    爭101年債權憑證及系爭110年繼續執行紀錄表就系爭債權聲
    請強制執行，有無理由？　　　
六、得心證之理由：
  ㈠按確認法律關係之訴，非原告有即受確認判決之法律上利益 
    者，不得提起之，民事訴訟法第247條第1項前段定有明文。
    而該條所謂即受確認判決之法律上利益，係指因法律關係之
    存否不明確，致原告在私法上之地位有受侵害之危險，而此
    項危險得以對於被告之確認判決除去之者而言。本件被上訴
    人已持系爭支付命令及債權憑證向原審法院執行處聲請對上
    訴人之財產為強制執行，而被上訴人否認系爭支付命令上所
    載之債權請求權存在，並以此為由拒絕給付，顯然兩造間就
    系爭支付命令所載債權請求權存在與否發生爭執，攸關上訴
    人是否負有依系爭支付命令所示之債權給付上訴人之義務，
    如不訴請確認，上訴人在私法上之地位將有受侵害之危險，
    且此種不安之狀態，能以確認判決將之除去，從而上訴人提
    起本件確認支付命令所示債權請求權不存在之訴，即有確認
    之法律上利益。
　㈡系爭借款債權本金、利息及違約金之請求權，於92年9月9日
    時效完成消滅：
　⑴按請求權，因15年間不行使而消滅。但法律所定期間較短者
    ，依其規定。時效完成後，債務人得拒絕給付。民法第125
    條、第144條第1項分別定有明文。又消滅時效，自請求權可
    行使時起算，以不行為為目的之請求權，自為行為時起算。
    民法第128條亦有明文。所謂「可行使時」，係指請求權人
    行使其請求權，客觀上無法律上之障礙而言，要與請求權人
    主觀上何時知悉其可行使無關。倘請求權人因疾病、主觀不
    知權利存在或不知權利已可行使或其他事實上障礙，不能行
    使請求權者，時效之進行，不因此而受影響（最高法院95年
    度台上字第2673號、99年度台上字第1335號、101年度台上
    字第1030號判決要旨參照)。另民法第307條規定：「債之關
    係消滅者，其債權之擔保及其他從屬之權利亦同時消滅。」
    復按消滅時效，因起訴而中斷，開始執行行為或聲請強制執
    行，與起訴有同一效力；時效中斷者，自中斷之事由終止時
    ，重行起算；民法第129 條、第137 條第1 項亦分別定有明
    文。再按向主債務人請求履行，及為其他中斷時效之行為，
    對於保證人亦生效力，民法第747條亦定有明文。查，被上
    訴人於77年間對主債務人王○○聲請拍賣抵押物強制執行（原
    法院77年執十字第4472號），為兩造所不爭執，是被上訴人
    對主債務人王○○為前揭中斷時效之行為，其效力應及於連帶
    保證人即上訴人。
　⑵系爭執行事件於77年9月10日強制執行程序終結：
　①按執行名義之強制執行程序終結，進行至執行名義所載債權
    全部達其目的時，始為終結【司法院院字第2776號解釋㈠參
    照】，而強制執行法第32條所謂「強制執行程序終結」實例
    上指因強制執行所得之金額，業經交付或分配與債權人而言
    。又執行名義如為拍賣抵押物裁定，案件即告終結，無須核
    發債權憑證，如為其他對人之執行名義，則依強制執行法第
    27條核發債權憑證。查，系爭執行程序為對主債務王○○聲請
    拍賣抵押物裁定之強制執行程序，於抵押物拍定並於77年9
    月10日分配價金後，該拍賣抵押物之強制執行程序終結，時
    效重行起算，且毋庸核發債權憑證，且系爭強制執行程序係
    針對主債務人，執行法院亦無就拍賣抵押物所得價金分配與
    債權人即被上訴人後，被上訴人其餘未獲清償部分，對被上
    訴人另行就上訴人部分核發債權憑證，上訴人主張系爭執行
    程序於拍定日即77年7月21日強制執行程序終結云云，委無
    可採。
  ②被上訴人雖辯稱系爭執行案件定於77年9月10日分配，惟被上
    訴人為金融機構，依經驗法則，撥付分配款程序至少需花費
    14個工作天，則系爭執行案件最早於77年9月26日方能受領
    分配款，斯時始生強制執行終止之效力，系爭債權請求權時
    效應自77年9月26日重新起算云云。然查，系爭執行程序於7
    7年9月10日分配，且已載明屆時領款，有分配表附於原審卷
    可憑（見原審卷第25頁）。被上訴人復未提出其他證據證明
    系爭執行程序於分配期日1日前有何人提出分配表異議之訴
    而未能終結之情形，足見系爭執行程序於分配程序終結後，
    債權人就該拍賣抵押物之強制執行程序即告終結，執行法院
    對債務人不得再繼續實施任何強制執行處分，該執行名義之
    執行程序已達其目的，是執行案件業已脫離法院之繫屬，債
    務人或其他人就系爭執行案件均不得再為任何異議，至受分
    配之債權人於分配期日終結後，始依確定之分配表向執行法
    院領取受分配之價金，屬執行程序終結前尚未處理之事項，
    執行法院仍應按該事件之原分配次序為分配，並非執行程序
    終結後對債務人之財產繼續為強制執行處分，亦非系爭拍賣
    抵押物裁定之強制執行程序尚未終結，否則如債權人遲遲不
    依確定之分配表向法院聲請交付案款，即謂執行法院之強制
    執行程序未終結，將造成只要債權人之全部債權未獲清償，
    即可因遲不領回已執行之案款，使原本因強制執行而中斷之
    時效，將永遠無法重新起算，而架空消滅時效制度。至被上
    訴人所舉法院辦理強制執行手冊，僅係執行法院辦理強制執
    行所依循之行政程序，與系爭執行程序何時終結，和屬二事
    ，被上訴人所辯其應於77年9月26日始得領取分配款，系爭
    執行程序應於77年9月26日始終結云云，並無可採。
　⑶系爭執行程序於77年9月10日分配而強制執行程序終結，已如
    前述，則系爭支付命令所示債權請求權因強制執行所中斷之
    時效，應自中斷之事由終止時即77年9月10日起重行起算15
    年，而於92年9月9日消滅時效完成，然被上訴人於92年9月1
    2日始持系爭支付命令之執行名義向執行法院聲請對上訴人
    強制執行並換發債權憑證，已逾15年時效期間，上訴人為時
    效完成而拒絕給付之抗辯，自有理由，則上訴人主張系爭支
    付命令所示借款債權本金及其利息、違約金等債權請求權因
    時效完成而同時消滅等語，應屬可採。
　㈢上訴人訴請撤銷原審法院110年度司執字第99020號強制執行
    程序；被上訴人不得執系爭確定支付命令為執行名義，對上
    訴人之財產為強制執行，均有理由：
　⑴按執行名義成立後，如有消滅或妨礙債權人請求之事由發生
    ，債務人得於強制執行程序終結前，向執行法院對債權人提
    起異議之訴。如以裁判為執行名義時，其為異議原因之事實
    發生在前訴訟言詞辯論終結後者，亦得主張之。執行名義無
    確定判決同一之效力者，於執行名義成立前，如有債權不成
    立或消滅或妨礙債權人請求之事由發生，債務人亦得於強制
    執行程序終結前提起異議之訴。強制執行法第14條第1項、
    第2項定有明文。系爭確定支付命令依民事訴訟法第521條第
    1項規定，雖有執行力，但無確定判決同一之效力，執行法
    院雖於92年間依被上訴人之聲請，形式上審查後換發92年度
    執十字第37689號債權憑證，後經被上訴人陸續於96年、101
    年再向執行法院聲請對上訴人強制執行及換發債權憑證，經
    執行法院形式審查後陸續換發96年度執字第20678號債權憑
    證、101年度司執字第37142號債權憑證，被上訴人復於105
    年、110年間持101年度司執字第37142號債權憑證之執行名
    義向執行法院聲請繼續執行，然各該債權憑證所依據之執行
    名義即系爭支付命令所示債權請求權，已於92年9月9日時效
    完成而消滅，核如前述，上訴人並在本件訴訟為拒絕給付之
    抗辯，堪認系爭執行名義有債權消滅或妨礙被上訴人請求之
    事由，上訴人依強制執行法第14條第2項規定，提起債務人
    異議之訴，請求撤銷原審法院110年度司執字第99020號，即
    屬有據。
  ⑵被上訴人本於系爭確定支付命令所示對上訴人之借款本金及
    其附屬利息、違約金等債之關係，既因上訴人為時效完成拒
    絕給付之抗辯而消滅，被上訴人自不得再對上訴人請求清償
    系爭借款本息及違約金。是上訴人一併請求判決宣告被上訴
    人不得再以系爭確定支付命令為執行名義，對上訴人之財產
    為強制執行，亦屬有據。
　㈣綜上所述，被上訴人對上訴人之系爭確定支付命令所示系爭
    借款本金、利息及違約金請求權之時效已完成，上訴人既為
    時效完成拒絕給付之抗辯，被上訴人自不得再對上訴人請求
    清償及聲請強制執行。上訴人就系爭執行事件，提起債務人
    異議之訴，請求法院撤銷系爭執行程序，並追加之訴請求宣
    告被上訴人不得再以系爭確定支付命令為執行名義，對上訴
    人之財產為強制執行，均有理由，應予准許。原審法院就上
    開應准許撤銷執行程序部分，為上訴人敗訴之判決，尚有未
    洽。上訴意旨指摘原判決此部分不當，為有理由，爰由本院
    廢棄改判如主文第2、3項，並就追加之訴判決如主文第4項
    所示。
七、本件為判決基礎之事證已明，兩造其餘主張、陳述及所提證
    據，經本院審酌後，認均與上開結論無礙，不再一一論述，
    併予敘明。
八、據上論結，本件上訴及追加之訴均為有理由，依民事訴訟法
    第450條、第78條，判決如主文。
中    華    民    國    111    年    10     月   26   日
　　　　　　　　民事第六庭    審判長法　官  楊熾光
　　　　　　　　　　　　　　　　    法　官  郭玄義
　　　　　　　　　　　　　　　　    法　官  戴博誠
正本係照原本作成。
不得上訴。
　　　　　　　　　　　　　　　　    書記官  張惠彥
中　　華　　民　　國　　111 　年　　10　　月　　26　　日





附表：
編號 項目 時間 執行名義 備註 1 臺灣臺中地方法院 92年度執字第37689號債權憑證 92年9月12日 77年4月18日臺灣臺中地方法院77年度促字第3101號支付命令及確定證明書 原審卷第31頁至第35頁、第43頁至第45頁 2 臺灣臺中地方法院 96年度執字第20678號債權憑證 96年4月9日 臺灣臺中地方法院92年度執字第37689號債權憑證 原審卷第47頁至第49頁 3 臺灣臺中地方法院 101年度司執字第37142號債權憑證 101年4月18日 臺灣臺中地方法院96年度執字第20678號債權憑證 原審卷第51頁至第53頁 4 臺灣臺中地方法院 105年度司執字第131484號繼續執行紀錄表 105年11月21日 臺灣臺中地方法院 101年度司執字第37142號債權憑證 原審卷第55頁 5 臺灣臺中地方法院 110年度司執字第99020號繼續執行紀錄表 110年8月16日 臺灣臺中地方法院 101年度司執字第37142號債權憑證 僅對王培堃執行